---
title: "Arbeidskrav 3; Pendling"
author: "Marit Rygg Fredheim & Namra Shahid"
format: 
  html: 
    code-fold: true
  pdf:
    toc: true
editor: visual
---

## Innledning

I denne oppgaven skal vi studere pendle-mønster for regionen Sør-Rogaland (Nord_Jæren).

### Kommuner Sør-Rogaland 2018

Vi definerer Nord-Jæren som følgende kommuner.
Vi tar med både de «gamle» og «nye».
Disse kommunene vil bare inneholde data for de årene de har eksistert.\

Sandnes (-2019), Stavanger, Nye-Sandnes, Bjerkreim, Hå, Klepp, Time, Gjesdal, Sola, Randaberg, Forsand (-2019), Strand, Hjelmeland, Finnøy (-2019), Rennesøy (-2019), Kvitsøy.\

De korresponderende kommune-numrene er:\
1102, 1103, 1108, 1114, 1119, 1120, 1121,1122, 1124, 1127, 1129, 1130, 1133, 1141, 1142, 1144.\

Det er verdt å merke seg at fra 1.1.2020 har vi 1108 Sandnes som består av 1102 Sandnes og 1129 Forsand.
Vi har også 1103 Stavanger som består av 1103 Stavanger, 1141 Finnøy (-2019) og 1142 Rennesøy (-2019).\

Vi ser at kommunesammenslåing blir behandlet ulikt for de to.
Sandnes får nytt knr, mens Stavanger beholder sitt gamle.

I tillegg ble en mindre del av Forsand skilt ut og slått sammen med Strand kommune.
Her vil vi se bort fra dette og legge alle arbeidstakere fra Forsand til «Nye Sandnes» (1108).
Det er langt vanskeligere å håndtere en splitting av kommuner enn en sammenslåing.\

```{r}
library(PxWebApiData)
library(dplyr)
library(ggplot2)
library(parallel)
library(tidyverse)
```

## Hente data fra SSB

```{r}
#Get more info about table
ApiData(
"http://data.ssb.no/api/v0/en/table/03321",
returnMetaFrames = TRUE
)
```

Det vi gjør her er at vi henter in data i R, fra SSB (statistisk sentralbyrå).
Vi henter data fra statistikktabell 03321.

Det første vi gjør er å gjøre kommunenummer til en character vector og definerer hvilke kommuner som er i Nord-Jæren.

```{r}
#| cache: true
#gererate knr
# Må være en character vector for at SSB skal skjønne hva vi spør etter
knr <- as.character(c(1102, 1103, 1108, 1114, 1119, 1120, 1121,1122, 1124, 
                    1127, 1129, 1130, 1133, 1141, 1142, 1144))

```

```{r}
tid <- as.character(2000:2021)
```

```{r}
#| cache: true
pend_00_21_ssb_arbNJ <- ApiData(
  urlToData = "03321",
  ArbstedKomm = knr,
  Bokommuen = list('*'),
  Tid = tid
    )
```

Det vi gjør her er at vi finner tilsvarende vis antall arbeidstakere som jobber på Nord-Jæren med bosteds-kommune fordelt på hele landet.
Vi kaller dette objektet for pend_00_21_ssb_arbNJ.

```{r}
names(pend_00_21_ssb_arbNJ)[1] <- "desc_arbNJ"
```

```{r}
#| cache: true
pend_00_21_arbNJ <- pend_00_21_ssb_arbNJ$dataset %>%
  
# Observasjonene i dataset og desc_ komponenten er ordnet i samme rekkefølge 
#  så vi trenger bare hente variablen
  rename(
    aar = Tid
  ) %>% 
  mutate(
    akom_navn = pend_00_21_ssb_arbNJ$desc_arbNJ$arbeidsstedskommune,
    bkom_navn = pend_00_21_ssb_arbNJ$desc_arbNJ$bostedskommune,
    akom = paste("k", ArbstedKomm, sep = ""),
    bkom = paste("k", Bokommuen, sep = ""),
    pendlere = value,
  ) %>% 

  select(aar, akom, akom_navn, bkom, bkom_navn, pendlere) %>%

  as_tibble()
```

Det som skjer her er at vi plukker ut data fra pend_00_21_ssb_boNJ og plasserer da i pend_00_21_boNJ.

```{r}
print(pend_00_21_arbNJ, n = 5)
```

Etter å ha plukket ut data, får vi tibbelen over.

```{r}
#| cache: true
pend_00_21_ssb_boNJ <- ApiData(
  urlToData = "03321",
  ArbstedKomm = list('*'),
  Bokommuen = knr,
  Tid = tid
    )
```

```{r}
names(pend_00_21_ssb_boNJ)[1] <- "desc_boNJ"
```

```{r}
#| cache: true
# Lager pend_00_21_boNJ fra pend_00_21_ssb_boNJ
pend_00_21_boNJ <- pend_00_21_ssb_boNJ$dataset %>% 
  # Henter kommune navn fra desc_boNJ df
  mutate(
    akom_navn = pend_00_21_ssb_boNJ$desc_boNJ$arbeidsstedskommune,
    bkom_navn = pend_00_21_ssb_boNJ$desc_boNJ$bostedskommune,
    akom = paste("k", ArbstedKomm, sep = ""),
    bkom = paste("k", Bokommuen, sep = "")
  ) %>% 
  # Endrer noen variabelnavn
  rename(
    aar = Tid,
    pendlere = value 
  )  %>%
  select(aar, akom, akom_navn, bkom, bkom_navn, pendlere) %>% 
  as_tibble()
```

```{r}
#| eval: false
#| echo: false
pend_00_21_boNJ <- pend_00_21_ssb_boNJ$dataset %>%
  rename(
    aar = Tid
  ) %>%
  mutate(akom_navn = pend_00_21_ssb_boNJ$desc_boNJ$arbeidsstedskommune, 
         bkom_navn = pend_00_21_ssb_boNJ$desc_boNJ$bostedskommune, 
         akom = paste("k", ArbstedKomm, sep = ""),
         bkom = paste("k", Bokommuen, sep = ""),
         pendlere = value,
      ) %>%
  
  select(aar, akom, akom_navn, bkom, bkom_navn, pendlere) %>%

  as_tibble()
```

```{r}
print(pend_00_21_boNJ, n = 5)
```

### Kommunesammenslåingene

```{r}
# knr Nord Jæren utenom kommunene som inngår i Nye Stavanger
# og Nye Sandnes
knr_u_SS <- paste(
  "k",
  c(
    1114, 1119, 1120, 1121, 1122, 1124, 1127, 1130, 1133, 1144
    ),
  sep = ""
)
```

Det vi gjør her er å lage nye variabler nye_akom og nye_bkom og dermed tar hensyn til de nye kommunesammenslåingene.

### Bosted Nord-Jæren

```{r}
#pend_00_21_boNJ
pend_00_21_boNJ <- pend_00_21_boNJ %>%
  mutate(
    nye_bkom = case_when(
      bkom %in% c("k1102", "k1108", "k1129") ~ "k1108",
      bkom %in% c("k1103", "k1141", "k1142") ~ "k1103",
      # Øvrige Nord- Jæren beholder sin bkom
      TRUE ~ bkom
    ),
  nye_bkom_navn = case_when(
    bkom %in% c("k1102", "k1108", "k1129") ~ "Sandnes",
    bkom %in% c("k1103", "k1141", "k1142") ~ "Stavanger",
    # Øvrige Nord- Jæren beholder sitt bkom_navn
    TRUE ~ bkom_navn
  ),
  nye_akom = case_when(
    akom %in% c("k1102", "k1108", "k1129") ~ "k1108",
    akom %in% c("k1103", "k1141", "k1142") ~ "k1103",
    # Øvrige Nord- Jæren beholder sin akom
    akom %in% knr_u_SS ~ akom,
    # Resten av landet kodes som knr "9999"
    TRUE ~ "k9999"
  ),
  nye_akom_navn = case_when(
    akom %in% c("k1102", "k1108", "k1129") ~ "Sandnes",
    akom %in% c("k1103", "k1141", "k1142") ~ "Stavanger",
    # Øvrige Nord- Jæren beholder sitt akom_navn
    akom %in% knr_u_SS ~ akom_navn,
# Resten av landet kodes som knr "RAL"
    TRUE ~ "RAL"
  )
)
```

Tar i utgangspunktet pend_00_21_boNJ og lager dermed nye_bkom_navn, nye_akom og nye_akom_navn.

```{r}
# pend_00_21_boNJ_agg
pend_00_21_boNJ_agg <- pend_00_21_boNJ |>
  group_by(nye_bkom, nye_akom, aar,
          nye_bkom_navn, nye_akom_navn) |>
  summarise(pendlere = sum(pendlere)) |>
  ungroup() |>
  select(aar, nye_akom, nye_akom_navn, nye_bkom, nye_bkom_navn, pendlere)

```

```{r}
pend_00_21_boNJ_agg |>
  distinct(nye_bkom) |>
  pull(nye_bkom)
```

```{r}
pend_00_21_boNJ_agg |>
  distinct(nye_akom) |>
  pull(nye_akom)
```

```{r}
pend_00_21_boNJ_agg |>
  distinct(nye_akom_navn) |>
  pull(nye_akom_navn)
```

### Arbeidssted Nord-Jæren

```{r}
#pend_00_21_arbNJ
pend_00_21_arbNJ <- pend_00_21_arbNJ %>%
  mutate(
    nye_akom = case_when(
      akom %in% c("k1102", "k1108", "k1129") ~ "k1108",
      akom %in% c("k1103", "k1141", "k1142") ~ "k1103",
      # Øvrige Nord- Jæren beholder sin akom
      TRUE ~ akom
    ),
  nye_akom_navn = case_when(
    bkom %in% c("k1102", "k1108", "k1129") ~ "Sandnes",
    bkom %in% c("k1103", "k1141", "k1142") ~ "Stavanger",
    # Øvrige Nord- Jæren beholder sitt akom_navn
    TRUE ~ akom_navn
  ),
  nye_bkom = case_when(
    bkom %in% c("k1102", "k1108", "k1129") ~ "k1108",
    bkom %in% c("k1103", "k1141", "k1142") ~ "k1103",
    # Øvrige Nord- Jæren beholder sin bkom
    bkom %in% knr_u_SS ~ bkom,
    # Resten av landet kodes som knr "9999"
    TRUE ~ "k9999"
  ),
  nye_bkom_navn = case_when(
    bkom %in% c("k1102", "k1108", "k1129") ~ "Sandnes",
    bkom %in% c("k1103", "k1141", "k1142") ~ "Stavanger",
    # Øvrige Nord- Jæren beholder sitt bkom_navn
    bkom %in% knr_u_SS ~ bkom_navn,
# Resten av landet kodes som knr "RAL"
    TRUE ~ "RAL"
  )
)
```

Det vi gjør her er å slå sammen aggregering for pend_00_21_arbNJ som vi tilsvarende gjorde for pend_00_21_boNJ.

```{r}
# pend_00_21_arbNJ_agg
pend_00_21_arbNJ_agg <- pend_00_21_arbNJ |>
  group_by(nye_bkom, nye_akom, aar,
          nye_bkom_navn, nye_akom_navn) |>
  summarise(pendlere = sum(pendlere)) |>
  ungroup() |>
  select(aar, nye_akom, nye_akom_navn, nye_bkom, nye_bkom_navn, pendlere)
```

Her endrer vi variabelnavn pend_00_21_arbNJ_agg, ved hjelp av den godeste funksjonen rename().

```{r}
pend_00_21_arbNJ_agg |>
  distinct(nye_akom) |>
  pull(nye_akom)
```

```{r}
pend_00_21_arbNJ_agg |>
  distinct(nye_bkom) |>
  pull(nye_bkom)
```

```{r}
pend_00_21_arbNJ_agg <- pend_00_21_arbNJ_agg |>
  rename(
    akom = nye_akom,
    akom_navn = nye_akom_navn,
    bkom = nye_bkom,
    bkom_navn = nye_bkom_navn 
  )
```

```{r}
pend_00_21_boNJ_agg <- pend_00_21_boNJ_agg |>
  rename(
    akom = nye_akom,
    akom_navn = nye_akom_navn,
    bkom = nye_bkom,
    bkom_navn = nye_bkom_navn 
  )
```

```{r}
names(pend_00_21_arbNJ_agg)
```

Her finner vi forskjellige navn på datasettet arbNJ

```{r}
names(pend_00_21_boNJ_agg)
```

Her finner vi ytterligere navn på datasettet boNJ

```{r}
boNJ_arb_RAL <- pend_00_21_boNJ_agg |>
  filter(akom == "k9999")

pend_00_21 <- bind_rows(
  pend_00_21_arbNJ_agg,
  boNJ_arb_RAL)
```

Det vi har gjor her er at vi har slått sammen begge datasettene, i dette tilfelle: pend_00_21_arbNJ_agg og pend_00_21_boNJ_agg.

```{r}
rm(boNJ_arb_RAL, pend_00_21_arbNJ, pend_00_21_boNJ, pend_00_21_ssb_arbNJ, pend_00_21_ssb_boNJ
   )
```

## Totalt antall arbeidstakere i hele landet per år:

Over ser vi data fra tabell: 11616.
Denne gir oss data på fylke-basis.
Det vi gjorde var at vi hentet data for årene 2000-2021, for begge kjønn.
Vi fant dataen for alderen 15-74 år.
Vi fant data utifra hvor arbeidstakerne er bosatt.
Det intensjonen her er totalt antall arbeidstakere per år.

```{r}
tot_arb_HL <- ApiData(
"http://data.ssb.no/api/v0/en/table/11616",
  Region = fnr,
  Alder = "15-74",
  Kjonn = c("1","2"),
  ContentsCode = list("Bosatt*"),
  Tid = as.character(2000:2021),
returnApiQuery = FALSE
)$dataset

fnr <- c(
"30", "01", "02", "06", "03", "34", "04", "05", "38",
"07", "08", "42", "09", "10", "11", "46", "12", "14",
"15", "50", "16", "17", "18", "54", "19", "20"
)
tot_arb_HL <- tot_arb_HL %>%
  filter(Region %in% fnr) %>%
  select(Tid, value) %>%
  group_by(Tid) %>%
  summarise(arbtak_HL = sum(value)) %>%
  ungroup() %>%
  
  as_tibble()

tot_arb_HL <- tot_arb_HL %>%
  rename(aar = Tid)
```

Vi henter her data fra tabell 11616, siden den gir oss data på fylkes-basis.
Vi dropper her Svaldbar og Jan Mayen.

```{r}
print(tot_arb_HL)
```

Øverst ser vi en tibble med variabler Tid og arbtak_HL.

**Bor NJ jobber HL**

Definerer Nord-Jæren (NJ)

```{r}
NJ <- c(knr_u_SS, "k1103", "k1108")
```

Legger antall som bor på Nord-Jæren og jobber utenfor region i bNJjHL

```{r}
bNJjHL <- pend_00_21 %>%
  filter(bkom %in% NJ) %>%
  group_by(aar) %>%
  summarise(pendlere_bNJjHL = sum(pendlere))
```

**Bor RAL jobber på NJ**

```{r}
bRALjNJ <- pend_00_21 %>%
  filter(bkom %in% c("k9999")) %>%
  filter(akom %in% NJ) %>%
  group_by(aar) %>%
  summarise(pendlere_bRALjNJ = sum(pendlere))
```

```{r}
tot_arb_HL <- left_join(tot_arb_HL, bNJjHL)
tot_arb_HL <- left_join(tot_arb_HL, bRALjNJ)
```

Her setter vi sammen tot_ar_HL, bNJjHL og tot_arb_HL, bRALjNJ.

```{r}
tot_arb_HL <- tot_arb_HL %>% 
  mutate(
    bRALjRAL = arbtak_HL - pendlere_bNJjHL - pendlere_bRALjNJ
  )
```

```{r}
p_bRALjRAL <- tot_arb_HL %>% 
  select(aar, pendlere = bRALjRAL) %>% 
  mutate(
    akom = "k9999",
    akom_navn = "RAL",
    bkom = "k9999",
    bkom_navn = "RAL"
  ) %>% 
  select(aar, akom, akom_navn, bkom, bkom_navn, pendlere)
```

```{r}
pend_00_21 <- bind_rows(pend_00_21, p_bRALjRAL)
```

```{r}
# pendlematrise 2010, bo Nord-Jæren
pend_00_21_boNJ_agg |>
  ungroup() |>
  filter(aar == "2010") |>
  select(bkom, akom, pendlere) |>
  pivot_wider(
    names_from = akom,
    values_from = pendlere
  ) |>
  as.data.frame() |>
  print(width = 110)
```

Vi ser at pendlermatrisen ser grei ut.
Mangler nå bare totalt antall slik at vi kan regne ut andeler.

```{r}
totalt_arb <- pend_00_21 |>
group_by(aar, akom, akom_navn) |>
summarise(pendlere = sum(pendlere)) |>
mutate(
bkom = "k0000",
bkom_navn = "Totalt_arb"
)
```

```{r}
totalt_bo <- pend_00_21 |>
group_by(aar, bkom, bkom_navn) |>
summarise(pendlere = sum(pendlere)) |>
mutate(
akom = "k0000",
akom_navn = "Totalt_bo"
)
```

Bruker nå bind_rows() for å nå legge inn datene

```{r}
pend_00_21 <- bind_rows(pend_00_21, totalt_arb, totalt_bo)

pendle_data_00_21 <- pend_00_21
```

```{r}
dim(pendle_data_00_21)
```

```{r}
names(pendle_data_00_21)
```

```{r}
print(pendle_data_00_21, n = 5)
```

Vi får opp en tibble med variabler over.

### Andel pendlere

Regner ut andel av arbeidstakere som bor i en kommune og som jobber i de ulike kommunene.

```{r}
andel_pendle_data_00_21 <- pendle_data_00_21 %>%
  unite(knr, akom, akom_navn) %>%
  group_by(aar, bkom, bkom_navn) %>%
  mutate(row = row_number()) %>%
  pivot_wider(
    names_from = knr,
    values_from = pendlere
  ) %>%
  as_tibble() %>%
  mutate(
    across(
      .cols = k1103_Stavanger:k0000_Totalt_bo,
# standard anonym funksjon
      .fns = function(x) round((x / k0000_Totalt_bo) * 100, digits = 4)
    )
    ) %>%
  ungroup()

```

```{r}
dim(andel_pendle_data_00_21)
```

```{r}
names(andel_pendle_data_00_21)
```

```{r}
print(andel_pendle_data_00_21, n = 5)
```

Pivot longer: andel_pendle_data_00_21_long hadde vi problemer med.

```{r}
andel_pendle_data_00_21_long <- pendle_data_00_21 %>%
  unite(knr_u_SS, akom, akom_navn) %>%
  group_by(aar, bkom, bkom_navn) %>%
  pivot_longer(
    data, 
    cols,
    names_to = knr_u_SS,
    values_to = pendlere
  ) %>%
  as_tibble() %>%
  mutate(
    across(
      .cols = k1103_Stavanger:k0000_Totalt_bo,
# standard anonym funksjon
      .fns = function(x) round((x / k0000_Totalt_bo) * 100, digits = 4)
    )
    ) %>%
  ungroup()
```

```{r}
dim(andel_pendle_data_00_21_long)
```

```{r}
names(andel_pendle_data_00_21_long)
```

```{r}
print(andel_pendle_data_00_21_long, n = 5)
```

### Internpendling et utvalg kommuner

```{r}
andel_pendle_data_00_21_long |>
  filter(akom == bkom) |>
  filter(!(akom == "k9999" & bkom == "k9999")) |>
  rename(
    Bosted = bkom_navn
  ) |>
  ggplot(
    mapping = aes(
    x = aar,
    y = andel,
    group = bkom,
    colour = bkom
    )
  ) +
geom_line(lwd = 0.75) +
theme(legend.position = 'bottom') +
ggtitle("Intern pendling")
```

### Hvor jobber folk bosatt i Stavanger kommune?

```{r}
andel_pendle_data_00_21_long |>
filter(bkom == "k1103") |>
filter(!akom == "k1103") |>
filter(aar == "2021-01-01") |>
arrange(desc(andel)) |>
head(n = 5)
```

### Hvor jobber folk bosatt i Sandnes kommune?

```{r}
andel_pendle_data_00_21_long |>
filter(bkom == "k1108") |>
filter(!akom == "k1108") |>
filter(aar == "2021-01-01") |>
arrange(desc(andel)) |>
head(n = 5)
```

### Hvor jobber folk bosatt i Sola kommune?

```{r}
andel_pendle_data_00_21_long |>
filter(bkom == "k1124") |>
filter(!akom == "k1124") |>
filter(aar == "2021-01-01") |>
arrange(desc(andel)) |>
head(n = 5)
```

### Hvor jobber folk bosatt i Randaberg kommune?

```{r}
andel_pendle_data_00_21_long |>
filter(bkom == "k1127") |>
filter(!akom == "k1127") |>
filter(aar == "2021-01-01") |>
arrange(desc(andel)) |>
head(n = 5)
```

### Hvor jobber folk bosatt i Klepp kommune?

```{r}
andel_pendle_data_00_21_long |>
filter(bkom == "k1120") |>
filter(!akom == "k1120") |>
filter(aar == "2021-01-01") |>
arrange(desc(andel)) |>
head(n = 5)
```

### Hvor jobber folk bosatt i Time kommune?

```{r}
andel_pendle_data_00_21_long |>
filter(bkom == "k1121") |>
filter(!akom == "k1121") |>
filter(aar == "2021-01-01") |>
arrange(desc(andel)) |>
head(n = 5)
```

### Hvor jobber folk bosatt i Gjesdal kommune?

```{r}
andel_pendle_data_00_21_long |>
filter(bkom == "k1122") |>
filter(!akom == "k1122") |>
filter(aar == "2021-01-01") |>
arrange(desc(andel)) |>
head(n = 5)
```

### Hvor jobber folk bosatt i Hå kommune?

```{r}
andel_pendle_data_00_21_long |>
filter(bkom == "k1119") |>
filter(!akom == "k1119") |>
filter(aar == "2021-01-01") |>
arrange(desc(andel)) |>
head(n = 5)
```

### Hvor jobber folk bosatt i Bjerkreim kommune?

```{r}
andel_pendle_data_00_21_long |>
filter(bkom == "k1114") |>
filter(!akom == "k1114") |>
filter(aar == "2021-01-01") |>
arrange(desc(andel)) |>
head(n = 5)
```

### Hvor jobber folk bosatt i Strand kommune?

```{r}
andel_pendle_data_00_21_long |>
filter(bkom == "k1130") |>
filter(!akom == "k1130") |>
filter(aar == "2021-01-01") |>
arrange(desc(andel)) |>
head(n = 5)
```

### Hvor stor pendling er det fra resten av landet til Nord-Jæren?

```{r}
andel_pendle_data_00_21_long |>
filter(bkom == "k9999") |>
filter(!akom == "k9999") |>
filter(aar == "2021-01-01") |>
arrange(desc(andel)) |>
head(n = 5)
```

## Pendlematriser

### 2000

```{r}
pend_00_21_boNJ_agg |>
  ungroup() |>
  filter(aar == "2000") |>
  select(bkom, akom, pendlere) |>
  pivot_wider(
    names_from = akom,
    values_from = pendlere
  ) |>
  as.data.frame() |>
  print(width = 110)
```

### 2005

```{r}
pend_00_21_boNJ_agg |>
  ungroup() |>
  filter(aar == "2005") |>
  select(bkom, akom, pendlere) |>
  pivot_wider(
    names_from = akom,
    values_from = pendlere
  ) |>
  as.data.frame() |>
  print(width = 110)
```

### 2010

```{r}
pend_00_21_boNJ_agg |>
  ungroup() |>
  filter(aar == "2010") |>
  select(bkom, akom, pendlere) |>
  pivot_wider(
    names_from = akom,
    values_from = pendlere
  ) |>
  as.data.frame() |>
  print(width = 110)
```

### 2015

```{r}
pend_00_21_boNJ_agg |>
  ungroup() |>
  filter(aar == "2015") |>
  select(bkom, akom, pendlere) |>
  pivot_wider(
    names_from = akom,
    values_from = pendlere
  ) |>
  as.data.frame() |>
  print(width = 110)
```

### 2021

```{r}
pend_00_21_boNJ_agg |>
  ungroup() |>
  filter(aar == "2021") |>
  select(bkom, akom, pendlere) |>
  pivot_wider(
    names_from = akom,
    values_from = pendlere
  ) |>
  as.data.frame() |>
  print(width = 110)
```

### 
